【裁判字號】    95,易緝,50
【裁判日期】    951026
【裁判案由】    詐欺
【裁判全文】
臺灣高雄地方法院刑事判決              95年度易緝字第50號
公  訴  人  臺灣高雄地方法院檢察署檢察官
被      告  乙○○
選任辯護人  蘇精哲律師
上列被告因詐欺案件，經檢察官提起公訴（84年度偵字第8270號
)， 本院判決如下：
    主  文
乙○○連續意圖為自己不法之所有，以詐術使人將本人之物交付
，處有期徒刑伍月，如易科罰金以銀元參佰元即新臺幣玖佰元折
算壹日。
    事  實
一、乙○○自民國 (下同)79 年12月10日起，在高雄縣鳳山市○○路65巷9 號住處，自任會首，召集每會新臺幣（下同）
    5000元之民間互助會，會期自79年12月10日起至83年12月25
    日止，每月10日下午1 點標會，每年3 、6 、9 、12月25日
    加標1 次，連同會首共66會，採內標制（扣除標息後再繳交
    會款），每次開標日即在其上開住處開標，底標500 元，開
    標方式為會員當場填寫標單，其上記載姓名及標息後投標，
    由標息最高者標得會款。如已標得會款者，即為死會會員，
    不得再參與投標，僅有繳付會款之義務，反之，則為活會會
    員，有繼續參與競標之權利。詎乙○○因經濟週轉困難，竟
    基於意圖為自己不法所有之概括犯意，於該互助會存續期間
    ，利用會員未全數到場競標及會員間欠缺聯繫之機會，連續
    2 次，在83年11月10日及該日之前某次開標之不詳時間，向
    所有互助會會員 (含活會、死會)佯 稱活會會員甲○○ (會
    單記載：珈玟)、 丙○○ (會單記載：阿華、明雄)、 戊○○○ (會單記載：阿秀)之 中某人以數額不詳之標息得標後
    ，再分別向各該互助會活會會員收取會款，致各該互助會之
    活會會員陷於錯誤而交付會款，足以生損害於各該活會會員
    ，而詐得數額不詳之金額 (因無法確定標息，故無法計算詐
    得之金額)。 迨至83年11月10日該互助會只剩2 會時，乙○○復向活會會員佯稱某會員得標後，旋即逃逸無蹤，嗣因乙○○之債權人前往上開住處搬走物品抵債，甲○○、丙○○
    、戊○○○等活會會員前往瞭解並互相聯絡之後，發現剩下
    之活會會數4 會 (分別為甲○○、丙○○、戊○○○分別剩
    下1 會、2 會、1 會)超 過應剩下之活會會數，始知上情 (
    以最低標息50元計，乙○○每詐欺1 次取得款項為1 萬9800
    元【計算方式為：4950×4 】，合計詐欺2 次共3 萬9600元
    )。
二、案經甲○○、丙○○訴由法務部調查局高雄縣調查站移送臺
    灣高雄地方法院檢察署檢察官偵查起訴。
      理  由
壹、證據能力部分：
    按中華民國92年1 月14日修正通過之刑事訴訟法施行前，已
    繫屬於各級法院之案件，其以後之訴訟程序，應依修正刑事
    訴訟法終結之。但修正刑事訴訟法施行前已依法定程序進行
    之訴訟程序，其效力不受影響，刑事訴訟法施行法第7 條之
    3 定有明文。查本案經檢察官於84年5 月30日提起公訴，同
    年6 月20日繫屬本院，此有起訴書及本院收案章戮為憑，是
    以，證人甲○○、丙○○於檢察官84年5 月12日偵查中所為
    之陳述，依前揭法條規定，自有證據能力，合先敘明。
貳、實體部分：
一、訊據被告乙○○於本院準備程序、審理時固坦承確有於上開
    時、地自任上開民間互助會會首，並曾有主持開標、投標、
    收取會款等事實，惟矢口否認有冒標、詐欺取財犯行，辯稱
    ：依民間互助會之習慣，若欲標會一定要到場，未到場即視
    同棄權，被告不可能有冒標的情事；況告訴人丙○○於法務
    部調查局高雄縣調查站調查時陳稱被告用「珈紋」 (即告訴
    人甲○○)名義冒標，惟甲○○於調查站調查時陳稱：「．
    ．．我們並不知乙○○以何人名義冒標．．．」等語，其2
    人之指述互有矛盾；再者，苟被告確有詐欺之意圖，衡情當
    於首期取得會款後即逃逸無蹤，怎可能繼續維持互助會至將
    近完會之時始止會等語。經查： (一)被 告乙○○於本院準
    備程序、審理時均坦承其確有召集79年12月10日起，在高雄
    縣鳳山市○○路65巷9 號住處開標，每會5000元，會期自79
    年12月10日起，每月10日下午1 點開標，每年3 、6 、9 、
    12月25日加標1 次，連同會首共66會之民間互助會之事實，
    且有互助會單1 紙在卷可資佐證，堪信為真。 (二)依 前揭
    互助會之開標日期、會員會數之算法，上揭互助會之最終一
    會，應為83年12月25日 (第一會為79年12月10日，第二會為
    79年12月25日【加標】，第三會為80年1 月10日，第四會為
    80年2 月10日，第五會為80年3 月10日，第六會為80年3 月
    25日【加標】，餘類推)； 另證人甲○○、丙○○於檢察官
    84年5 月12日偵查中分別陳述「我跟79年的互助會跟了2 會
    ，已標了1 會，是在83年11月10日我們才發現．．．」、「
    83年11月10日晚上他人就不見了，那天中午還向甲○○收會
    錢」等語，足見上開互助會最後1 次標會為於83年11月10日
    ，以此計算，上開互助會距離最終完會之日期即83年12月25
    日應僅剩下2 會 (即83年12月10日及83年12月25日)， 惟證
    人甲○○於前述偵查中陳稱當時其剩下1 會活會 (共參加2
    會)， 證人丙○○於同日偵查中亦陳稱其剩下2 會活會 (
    共參加5 會)， 證人戊○○○於本院95年10月12日審理中亦
    證稱其剩下1 會活會 (僅參加1 會)， 衡以彼時所剩下之活
    會會數 (4 會)既 已超過當時應該剩下之活會會數 (2 會)
    ，及本院再審酌證人甲○○於前揭偵查中陳稱：「莊某是告
    訴我，丙○○標走了。」等語，證人丙○○於前揭偵查中陳
    稱：「乙○○是告訴我，甲○○標走了」等語，足見被告應
    係在互助會存續期間，連續2 次以向活會會員佯稱會員甲○○、丙○○、戊○○○等人其中1 人得標之事實，而向其他
    活會會員收取會款。 (三)再 者，依我國民間互助會之習慣
    ，若欲標會無法親自到場，仍得委託會首或其他會員到到場
    競標，並無「未到場即視同棄權」之習慣，此為公眾週知之
    事實，被告辯稱「得標者必須於開標當日到場，被告不可能
    有冒標的情事」乙節，核與事實不符；退一步言之，縱認依
    我國民間互助會之習慣，若欲標會一定要到場，未到場即視
    同棄權，惟被告仍有可能向到場之會員佯稱受某會員委託標
    會，或利用全無會員到場標會之該次機會向未到場之會員宣
    稱某某會員得標，是亦難執此而逕認被告不可能有詐欺取財
    的情事，是被告上開所為辯，尚難遽信，自難執為有利於被
    告之認定。另告訴人丙○○、甲○○於法務部調查局高雄縣
    調查站調查時關於被告乙○○究係以何人名義冒標之陳述，
    縱有不一致之情形，惟被告究竟有無冒標？係以何人名義冒
    標？苟非被告親自向會員坦承，會員之間自不可能知悉，充
    其量僅能於事後彼此探聽而判斷被告是否有冒標之情事，當
    然更不可能明確知悉被告係以何人名義冒標，是自難僅以告
    訴人丙○○、甲○○上開不一致之陳述，即認被告確無詐欺
    取財之情事。 (五)本 件被告於前揭互助會存續期間，連續
    2 次以向活會會員佯稱會員甲○○、丙○○、戊○○○等人
    其中1 人得標，而向其他活會會員收取會款之事實，業如前
    述。衡以我國民間互助會之習慣，開標方式為會員當場填寫
    標單，其上記載姓名及標息後投標，由標息最高者標得會款
    ，如已標得會款者，即為死會會員，不得再參與投標，僅有
    繳付會款之義務，反之，則為活會會員，有繼續參與競標之
    權利。死會會員負有繼續繳付會款之義務，惟活會會員在當
    未得標之前，其雖亦負有繳付扣除標息之後之會款之義務，
    但其僅負有將上開會款交付會首，由會首轉交予「真正」得
    標之會員之義務，對於會首虛妄捏造得標之人，其當然毋庸
    繳納上開會款予會首，是以，被告以上開佯稱某會員得標之
    方式，向活會會員甲○○、丙○○、戊○○○等人收取扣除
    標息之後之會款，當然係屬社會通念之欺罔行為，且足見其
    有詐欺之意圖。被告辯稱苟其確有詐欺之意圖，衡情當於首
    期取得會款後即逃逸無蹤，怎可能繼續維持互助會至將近完
    會之時始止會等語，要屬狡卸之詞，委無足採。綜上所述，
    本件事證明確，被告犯行，堪以認定，應依法論科。
二、按，刑法於94年1 月7 日修正，同年2 月2 日公布，並於95
    年7 月1 日施行，而新修正刑法第2 條第1 項之規定，係規
    範行為後法律變更所生新舊法律比較適用之準據法，於新法
    施行後，應適用新法第2 條第1 項之規定，為「從舊從輕」
    之比較。且比較時應就罪刑有關之共犯、未遂犯、想像競合
    犯、牽連犯、連續犯、結合犯，以及累犯加重、自首減輕暨
    其他法定加減原因 (如身分加減)與 加減例等一切情形，綜
    其全部罪刑之結果而為比較，再適用有利於行為人之法律處
    斷 (最高法院85年度台上字第757 號判決要旨、最高法院95
    年5 月23日95年第8 次刑事庭會議決議參照)。 茲比較新、
    舊法如下：
  (一)被告行為時，刑法第339 條第1 項所定之法定本刑，其中關
    於罰金部分，依罰金罰鍰提高標準條例第1 條前段規定，就
    其原定數額提高為10倍 (中華民國72年7 月27日司法院、行
    政院令發布，並自72年8 月1 日起施行：「依戡亂時期罰金
    罰鍰提高標準條例 (80年5 月6 日修正名稱為罰金罰鍰提高
    標準條例)第1條前段及第3 條規定將刑法定有罰金各條之罰
    金數額，均提高為10倍)。 及依現行法規所定貨幣單位折算
    新臺幣條例第2 條規定，以新臺幣元之3 倍計算，換言之，
    被告行為時之刑法第339 條第1 項之法定本刑，就罰金部分
    ，經折算為新臺幣後，為原定罰金數額之30倍；而被告行為
    後，依95年6 月14日公布之刑法施行法第1 條之1 規定，中
    華民國94年1 月7 日刑法修正施行後，刑法分則編所定罰金
    之貨幣單位為新臺幣 (第1 項)。94 年1 月7 日刑法修正時
    ，刑法分則編未修正之條文定有罰金者，自94年1 月7 日刑
    法修正施行後，就其數額提高為30倍。但自72年6 月26 日
    至94年1 月7 日新增或修正之條文，就其所定數額提高為3
    倍 (第2 項)。 查刑法第339 條第1 項自72年6 月26日至94
    年1 月7 日間並無修正，是依據前揭刑法施行法第1 條之1
    之規定，刑法第339 條第1 項之法定本刑，自95年7 月1日
    起，其罰金單位改為新臺幣，並就原訂數額提高為30倍，與
    刑法施行法第1 條之1 修訂前之數額並無不同。是本件無論
    適用行為時之刑法第339 條第1 項、罰金罰鍰提高標準條例
    第1 條前段 (提高為10倍)及 依現行法規所定貨幣單位折算
    新臺幣條例第2 條規定，或依裁判時之刑法第339 條第1 項
    、刑法施行法第1 條之1 規定，該條法定本刑之罰金數額均
    相同。惟按，被告行為時之刑法第33條第5 款規定：罰金：
    一元以上。依前述現行法規所定貨幣單位折算新臺幣條例第
    2 條之規定，折算為新臺幣後，為三元以上；而被告行為後
    ，94年1 月7 日修正，同年2 月2 日公布，並於95年7 月1
    日施行之刑法第33條第5 款規定：罰金，新臺幣一千元以上
    ，以百元計算之。比較新、舊法之結果，95年7 月1 日修正
    前之刑法第339 條第1 項之法定刑，就罰金部分，其最低度
    為新臺幣三元，而95年7 月1 日修正後之刑法第339 條第1
    項之法定刑，就罰金部分，其最低度為新臺幣一千元，以修
    正前之刑法第339 條第1 項之規定較有利於被告。
  (二)又修正後之刑法刪除第56條連續犯之規定，本件被告之犯行
    ，因行為後新法業已刪除連續犯之規定，此刪除雖非犯罪構
    成要件之變更，但顯已影響行為人刑罰之法律效果，自屬法
    律有變更，依刑法第2 條第1 項規定，比較新、舊法結果，
    仍應適用較有利於被告之行為時法律即舊法論以連續犯（最
    高法院95年第8 次刑事庭會議決議參照）。
  (三)綜合上述，就本案而言，比較新、舊法之結果，仍以被告行
    為時之刑法規定較有利於行為人，自應依刑法第2 條第1 項
    前段規定，一體適用修正前之刑法第339 條第1 項、第56條
    之規定。
三、核被告所為，係犯刑法第339 條第1 項之詐欺取財罪，而被
    告於開標日，1 次向多數活會會員佯稱某會員得標而向彼等
    收取會款，為一行為觸犯數罪名之同種想像競合犯，應以一
    罪論。又被告先後2 次以向多數活會會員佯稱某會員得標之
    方式冒標後，向活會會員詐取會款之犯行，時間緊接，手法
    相同，觸犯構成要件相同之罪名，顯係基於概括犯意反覆為
    之，為連續犯，應依修正前刑法第56條之規定以一罪論，並
    加重其刑。爰審酌一般民眾參與民間互助會，多為儲蓄或於
    急需時得藉此籌措財源，被告竟為圖解決自己資金週轉之困
    境，連續2 次，向活會會員佯稱某會員得標而詐取會款，足
    以損害交易安全及民眾互信基礎，而被告迄今仍未與被害人
    達成和解，賠償其等之損失，且於犯罪後矢口否認犯行，難
    認具有悔意，茲考量其智識程度、家庭狀況及其犯罪之動機
    、目的、手段等一切情狀，量處如主文所示之刑。又按被告
    行為後，刑法第41條業於90年1 月10日修正公布，於同月12
    日生效施行，關於易科罰金之要件，已由原定犯最重本刑3
    年以下有期徒刑以下之刑之罪，修正為犯最重本刑5 年以下
    有期徒刑以下刑之罪，以90年1 月10日修正公布之刑法第41
    條規定，較有利於被告。而90年1 月10日修正公布後之刑法
    第41條第1 項前段規定：「犯最重本刑為5 年以下有期徒刑
    以下之刑之罪，而受6 個月以下有期徒刑或拘役之宣告，因
    身體、教育、職業、家庭之關係或其他正當事由，執行顯有
    困難者，得以1 元以上3 元以下折算1 日，易科罰金。」，
    另依現行法規所定貨幣單位折算新臺幣條例第2 條規定，現
    行法規所定金額之貨幣為圓、銀元或元者，以新臺幣元之3
    倍計算，及依修正前罰金罰鍰提高標準條例第2 條（現已刪
    除）規定，依刑法第41條易科罰金者，就其原定數額提高為
    10 0倍折算1 日，故依90年1 月10日修正公布後之刑法第41
    條第1 項前段之易科罰金折算標準，得以銀元100 元以上30
    0 元以下折算1 日，經折算為新臺幣後，應以新臺幣300 元
    以上900 元以下折算1 日。惟95年7 月1 日再修正公布施行
    之刑法第41條第1 項前段則規定：「犯最重本刑為5 年以下
    有期徒刑以下之刑之罪，而受6 個月以下有期徒刑或拘役之
    宣告者，得以新臺幣1000元、2000元或3000元折算1 日，易
    科罰金。」比較修正前後之易科罰金要件及折算標準，以90
    年1 月10日修正公布後至95年7 月1 日修正公布施行前之規
    定，較有利於被告，則應依刑法第2 條第1 項規定，適用90
    年1 月10日修正公布後至95年7 月1 日修正公布施行前之刑
    法第41條第1 項前段規定，定其折算標準。是本件並依90年
    1 月10日修正公布後至95年7 月1 日修正公布施行前之刑法
    第41條第1 項前段、修正前罰金罰鍰提高標準條例第2 條（
    現已刪除）、現行法規所定貨幣單位折算新臺幣條例第2 條
    規定，諭知易科罰金之折算標準。
四、檢察官於本院95年9 月5 日審判期日當庭追加被告另涉行使
    偽造 (準)私 文書罪嫌等語，固以證人丙○○於檢察官偵查
    中陳述上開互助會開標之時，有寫標單、標息及被告於本院
    95年9 月5 日審理時亦坦承標單內容有姓名、利息金額等語
    為其依據。按犯罪事實應依證據認定之，無證據不得認定犯
    罪事實；又不能證明被告犯罪者，應諭知無罪之判決，刑事
    訴訟法第15 4條第2 項、第301 條第1 項分別定有明文。又
    按告訴人之告訴，係以使被告受刑事訴追為目的，是其陳述
    是否與事實相符，仍應調查其他證據以資審認（最高法院52
    年台上字第1300號判例意旨參照）。而事實之認定，應憑證
    據，如未能發現相當證據，或證據不足以證明，自不能以推
    測或擬制之方法，以為裁判基礎，最高法院40年台上字第86
    號判例意旨足資參照。又依刑事訴訟法第161 條第1 項之規
    定：檢察官就被告犯罪事實，應負舉證責任，並指出證明之
    方法。因此，檢察官對於起訴之犯罪事實，應負提出證據及
    說服之實質舉證責任。倘其所提出之證據，不足為被告有罪
    之積極證明，或其指出證明之方法，無從說服法院以形成被
    告有罪之心證，基於無罪推定之原則，自應為被告無罪判決
    之諭知，亦有最高法院92年台上字第128 號判例要旨足參。
    所謂認定犯罪事實之證據，係指足以認定被告確有犯罪行為
    之積極證據而言，如未發現相當證據，或證據不足以證明，
    自不能以推測或擬制之方法，以為裁判基礎。且刑事訴訟上
    證明之資料，無論其為直接證據或間接證據，均須達於通常
    一般人均不致於有所懷疑，而得確信其為真實之程度，始得
    據為有罪之認定，若其關於被告是否犯罪之證明未能達此程
    度，而有合理性懷疑之存在，致使無從形成有罪之確信，根
    據「罪證有疑，利於被告」之證據法則，即不得遽為不利被
    告之認定，此觀諸最高法院76年台上字第4986號判例意旨亦
    甚明顯。經查，本件並無標單扣案，亦無積極之證據證明被
    告向活會會員佯稱某會員得標之當月開標時，其確有使用標
    單之方式競標，依社會生活經驗，被告仍有可能於全部活會
    會員未到場參與競標之時，事後以口頭上向活會會員佯稱某
    會員得標，而向活會會員收取會款之方式詐取會款，是依前
    揭法條及判例要旨，檢察官所提出之證據，尚不足為被告確
    有偽造私文書犯行之積極證明，無從說服本院形成被告確有
    偽造私文書犯行之心證，基於無罪推定之原則，自難以上開
    證人丙○○之陳述及被告坦承標單內容有姓名、利息金額等
    語，即認被告確有以書寫標單之方式冒標而詐取會款之事實
    。惟因檢察官認此部分犯行與前揭論罪科刑之詐欺取財罪部
    分，有牽連犯之裁判上一罪關係，爰不另為無罪之諭知，併
    此敘明。
據上論斷，應依刑事訴訟法第299 條第1 項前段、刑法第339 條
第1 項、刑法第2 條第1 項、修正前刑法第56條，修正前刑法第
41 條 第1 項前段、修正前罰金罰鍰提高標準條例第2 條（現已
刪除）、現行法規所定貨幣單位折算新臺幣條例第2 條，判決如
主文。
本案經檢察官丁○○到庭執行職務。
中    華    民    國    95    年   10    月    26     日
                  刑事第九庭  審判長法  官  王啟明
                                    法  官  謝梨敏
                                    法  官  陳建和
以上正本證明與原本無異。
如不服本判決，應於收受送達後10日內向本院提出上訴書狀。
中    華    民    國    95    年    10    月    26     日
                                    書記官  林姵妤
附錄本件論罪科刑法條：
刑法第339條第1項：
意圖為自己或第3 人不法之所有，以詐術使人將本人或第3 人之
物交付者，處5 年以下有期徒刑、拘役或科或併科1 千元以下罰
金。


司法院資訊處製作；財團法人民間司法改革基金會備份。
